【裁判字號】    98,上易,54
【裁判日期】    980714
【裁判案由】    塗銷抵押權登記等
【裁判全文】
臺灣高等法院臺南分院民事判決  98年度上易字第54號
上  訴  人  乙○○
訴訟代理人  許再定  律師
被  上訴人  新豐資產管理股份有限公司
法定代理人  丙○○
訴訟代理人  甲○○
            侯勝昌  律師
            陳裕文  律師
受  告知人  臺灣銀行股份有限公司
法定代理人  丁○○
上列當事人間因請求塗銷抵押權登記事件，上訴人對於中華民國
98年1月21日臺灣臺南地方法院第一審判決（97年度訴字第1535
號）提起上訴，本院於98年6月30日言詞辯論終結，判決如下：
    主  文
上訴駁回。
第二審訴訟費用由上訴人負擔。
    事  實  及  理  由
甲、程序部分：
壹、按依民事訴訟法第65條第1項規定，當事人得於訴訟繫屬中
    ，將訴訟告知於因自己敗訴而有法律上利害關係之第三人。
    所謂有法律上利害關係之第三人，包含第三人私法上之地位
    因當事人之一造敗訴，於法律上或事實上依該裁判之內容或
    執行結果，將致受不利益者而言（最高法院51年度台上字第
    3038號判例意旨參照）。上訴人以其受被上訴人請求其負最
    高限額抵押權責任，若經裁判認定其須負責任時，其得對訴
    外人臺灣銀行股份有限公司（下稱臺灣銀行）請求損害賠償
    ，爰聲請對該訴外人臺灣銀行人為訴訟告知；經核均無不合
    ，應予准許。
貳、按受命法官為闡明訴訟關係，得為整理並協議簡化爭點，並
    得不用公開法庭之形式行之；當事人就其主張之爭點，經依
    第1項第3款或前項為協議者，應受其拘束。但經兩造同意變
    更，或因不可歸責於當事人之事由或依其他情形協議顯失公
    平者，不在此限，民事訴訟法第270條之1第1項第3款、第3
    項分別定有明文。本件兩造於原審之爭點為：訴外人暉陽公
    司、林大經、徐林麗美及臺灣銀行於86年9月19日簽立系爭
    他項權利移轉變更契約書時，臺灣銀行就上訴人所有系爭土
    地應有部分3845分之648有無終止設定抵押權之意思？嗣於
    本院準備程序中即98年4月1日再增加提出7爭點：(一)林大經
    是否曾向臺灣銀行借款？(二)徐林麗美以其持分向臺灣銀行借
    款金額究竟為何？(三)本件系爭房地最高限額抵押權300萬元
    ，在85年4月9日設定時之效力為何（上訴人主張沒有主債權
    存在）？如果有效，擔保之標的及範圍為何？(四)系爭土地最
    高限額抵押300萬元，對於林大經、徐林麗美及上訴人各在
    何時確定？確定時原債權為何？(五)臺灣銀行在96年12月12日
    移轉給上訴人，當時移轉之標的及範圍為何？移轉之效力是
    否及於上訴人或上訴人系爭土地持分？(六)系爭他項權利移轉
    變更契約書有無經過訴外人暉陽公司及林大經、徐林麗美、
    上訴人之同意？(七)訴外人暉陽公司、林大經、徐林麗美及臺
    灣銀行，在86年9月17日簽立系爭他項權利移轉變更契約書
    之效力為何？如果有效，系爭契約書未將上訴人列為設定義
    務人，上訴人亦無參與該項契約，是否臺灣銀行與徐林麗美
    、暉陽公司、林大經已經達成終止原有設定上訴人3845分之
    1649持分之最高限額抵押權之意思？（見本院卷第41頁）查
    關於上開(三)、(七)爭點，經上訴人於98年5月5日提出民事爭點
    整理(二)狀陳述不再列為爭點（見本院卷第72頁），惟上開(一)
    、(四)、(五)爭點均係就本件是否可塗銷抵押權登記之認定攸關
    重大，倘不准上訴人增列為爭點，對上訴人顯失公平，故仍
    應准上訴人增列上開(一)、(四)、(五)為爭點。至上開(二)、(六)之爭
    點，於原審程序中即97年12月29日整理並協議簡化爭點後（
    見原審卷第59-60、70頁），上訴人並未主張列上開(二)、(六)
    為須審酌之爭點，且並無前開規定有經兩造變更或因不可歸
    責當事人之事由，或依其他情形協議顯失公平之情形，自應
    受原審爭點協議之拘束，故上訴人以「基於同一事實可追加
    爭執事項」增列上開(二)、(六)之爭點，自屬不應准許，合先敘
    明。
乙、實體部分：
壹、上訴人主張：
一、起訴時主張：
  (一)按被上訴人聲請拍賣抵押物係以訴外人即債務人徐林麗美（
    嗣於原審言詞辯論期日到庭改名為林沛均，見原審卷第78頁
    ，下仍稱徐林麗美）將其所有坐落台南縣佳里鎮○○段53地
    號土地（下稱系爭土地)，地目：田，面積：3730.83平方公
    尺，應有部分3845分之648設定最高限額新臺幣（下同）300
    萬元之抵押權後，債務人徐林麗美將其所有部分不動產移轉
    予上訴人，嗣因債務人徐林麗美無法依約還款，被上訴人乃
    向原審聲請拍賣上訴人所有系爭土地之應有部分。被上訴人
    所為，顯有錯誤。蓋查：
  1.債務人徐林麗美僅持有系爭土地應有部分3845分之1001，未
    曾持有系爭土地應有部分3845分之648。
  2.債務人徐林麗美提供系爭土地應有部分3845分之1001作為抵
    押擔保時，臺灣銀行竟然設定超過其持分範圍，將系爭土地
    應有部分3845分之1649設定最高限額抵押權，應屬記載錯誤
    所致。嗣後臺灣銀行將系爭最高限額抵押權轉讓與被上訴人
    ，被上訴人當然繼受系爭瑕疵。況且本案在辦理徐林麗美設
    定最高限額抵押權之過程，並未曾通知上訴人，亦未經上訴
    人出具同意書，足證本案抵押權範圍，僅限於債務人徐林麗
    美之應有部分3845分之1001而已，並不及於上訴人所有之應
    有部分3845分之648至明。
  3.據查，上訴人係於民國（下同）85年取得系爭土地應有部分
    3845分之648，遠比債務人徐林麗美於86年5月27日取得系爭
    土地應有部分3845分之1001更早，不可能發生被上訴人聲請
    拍賣抵押物所陳：「債務人徐林麗美將其所有部分之不動產
    移轉予相對人乙○○」之情形。況且債務人徐林麗美根本無
    權擅自將上訴人所有系爭土地應有部分3845分之648，提供
    債務人暉陽車業有限公司（下稱暉陽公司）、徐林麗美設定
    最高限額抵押權。
  4.依據系爭土地謄本記載，上訴人所有系爭土地應有部分3845
    分之648，並未提供給徐林麗美或任何其他人做最高限額抵
    押權登記，被上訴人亦未舉證證明上訴人同意提供其所有系
    爭土地應有部分3845分之648予徐林麗美或任何其他第三人
    作為設定最高限額抵押權之登記之證據，被上訴人驟然向原
    審具狀聲請拍賣上訴人之土地，顯然已經對上訴人造成侵權
    行為。
  (二)按最高限額抵押權在我國尚無因法律規定而發生者，故係依
    法律行為而生，自須經登記始生效力，因之，存在與否，應
    以土地登記謄本上他項權利證明書之記載為準。今查上訴人
    所有系爭土地應有部分3845分之648，其土地登記謄本上並
    無任何最高限額抵押權之記載，足證被上訴人請求拍賣上訴
    人所有系爭土地之應有部分，顯無理由。
  (三)按強制執行法第14條第2項規定：「執行名義無確定判決同
    一之效力者，於執行名義成立前，如有債權不成立或消滅或
    妨礙債權人請求之事由發生，債務人亦得於強制執行程序終
    結前提起異議之訴。」民法第767條規定：「所有人對於妨
    害其所有權者，得請求除去之。」查上訴人既然未曾將系爭
    土地持分提供設定最高限額抵押權，被上訴人又無法證明上
    訴人同意將系爭土地持分提供作為徐林麗美或任何第三人之
    抵押擔保，被上訴人對於上訴人又無任何債權存在，上訴人
    顯有消滅及妨礙被上訴人請求之事由，而且有權請求被上訴
    人塗銷系爭土地之最高限額抵押權登記。
二、於本院補稱：
  (一)依據順序而言，本案係於86年9月19日先經債務人徐林麗美及
    徐炎聰夫妻與訴外人即受告知人臺灣銀行之陳襄理以「以徐
    林麗美之持分，借100萬元，設定300萬元」及「塗銷上訴人
    應有持分之最高限額抵押權登記」為條件達成協議，就系爭
    土地簽立土地他項權利移轉變更契約書（下稱系爭他項權利
    移轉變更契約書），因此上訴人才未到場及蓋章。既然是雙
    方達成之協議，當然應在「系爭他項權利移轉變更契約書及
    嗣後臺南縣佳里地政事務所（下稱佳里地政）核發之系爭土
    地登記謄本與他項權利證明書等件，依協議約定，故意未將
    上訴人列為系爭抵押權之設定義務人」，而不是如原審所稱
    「誤載或漏載」至明。協議達成後，徐林麗美、徐炎聰夫妻
    才依陳襄理之指示將印章交給受告知人臺灣銀行所委派之代
    書，由代書持往臺南縣佳里地政辦理最高限額抵押權登記。
    然而代書登記時因故意或重大過失，未依照上開協議將上訴
    人之持分塗銷登記，受告知人臺灣銀行自應難辭其咎。據上
    ，有關「現有系爭土地登記謄本登載內容」及「佳里地政97
    年9月16日所登記字第0970007305號函所載」，均是徐林麗
    美、徐炎聰夫妻與受告知人臺灣銀行之陳襄理達成協議後所
    發生，豈有以「後發生之錯誤登記」，去推翻「發生前之協
    議」之理？原審判決據以作為認定「基礎」，其論理邏輯顯
    有前後本末倒置之錯誤。
  (二)查訴外人林大經將系爭土地應有部分3845分之1649設定最高
    限額抵押權300萬元予受告知人臺灣銀行時起至86年9月19日
    受告知人臺灣銀行、林大經、徐林麗美等人協議系爭他項權
    利移轉變更契約書止，從未曾向受告知人臺灣銀行辦理任何
    主債務之借款，既然受告知人臺灣銀行之主債權對於林大經
    並不存在，其最高限額抵押權300萬元之從權利設定當然毫
    無拘束力或效力。據此：
  1.林大經在未曾借款情形下，於85年5月28日將系爭土地之應
    有部分3845分之648轉讓予上訴人，受告知人臺灣銀行對於
    上訴人當然亦無任何債權或最高限額抵押權存在。
  2.上訴人當然亦不必承受事後「於86年9月19日由受告知人、
    林大經、徐林麗美等人協議系爭抵押權變更契約書內之義務
    人為徐林麗美及權利範圍為3845分之1001」之由訴外人徐林
    麗美向受告知人辦理貸款100萬元並設定最高限額抵押權300
    萬元之債務。
  (三)既然林大經自設定系爭最高限額抵押權後，均未曾持系爭土
    地向受告知人臺灣銀行借款並取得任何貸款，則受告知人臺
    灣銀行與林大經間之最高限額300萬元抵押權設定，即無「
    所擔保之債權」存在，亦無「由一定法律關係所生之債權」
    存在，因此，本件林大經與受告知人臺灣銀行間之最高限額
    抵押權300萬元設定，乃違反民法第881條之1第2項：「最高
    限額抵押權所擔保之債權，以由一定法律關係所生之債權為
    限。」之規定，應不具法律效力。又查本件係「於86年9月
    19日由受告知人、林大經、徐林麗美等人協議系爭抵押權變
    更契約書內之義務人為徐林麗美及權利範圍為3845分之1001
    」，因此依據民法第881條之3第l、2項規定：「原債權確定
    前，抵押權人與抵押人得約定變更第881條之1第2項所定債
    權之範圍或其債務人。前項變更，無須得後次序抵押權人或
    其他利害關係人同意。」，由於訴外人林大經於設定系爭最
    高限額抵押權300萬元後，從未向受告知人臺灣銀行借款，
    故而不可能發生「原債權確定」之情形，因此林大經與受告
    知人臺灣銀行約定變更義務人為「徐林麗美」及權利範圍為
    「3845之1001」，依民法第881條之3第2項之規定無須經過
    其他利害關係人之同意，此正足以說明，86年9月19日由受
    告知人臺灣銀行、林大經、徐林麗美等人協議變更系爭抵押
    權契約書內，並無通知上訴人或經上訴人之同意、簽名或蓋
    章。
  (四)本件林大經並無所擔保之債權存在，已如上所述，因此縱然
    認定「原債權確定」，其額度亦應為零。故：
  1.依據民法第881條之12第1項第2款規定：「最高限額抵押權
    所擔保之原債權，除本節另有規定外，因下列事由之一而確
    定：二擔保債權之範圍變更或因其他事由，致原債權不繼續
    發生者」，應於擔保債權之範圍變更或因其他事由，致原債
    權不繼續發生時確定，由於本件設定最高限額抵押權變更契
    約係於86年9月19日由受告知人臺灣銀行、林大經、徐林麗
    美等人協議系爭抵押權變更契約書，因此本件最高限額抵押
    權所擔保之債權，應於86年9月19日才確定。
  2.在此之前，應依據民法第881條之6第2項：「最高限額抵押
    權所擔保之債權，於原債權確定前經第三人承擔其債務，而
    債務人免其責任者，抵押權人就該承擔之部分，不得行使最
    高限額抵押權」之規定，林大經「免其責任」，因上訴人係
    繼受林大經之權利，當然亦同免責任，受告知人不得對林大
    經及上訴人行使最高限額抵押權，既然被上訴人係繼受受告
    知人臺灣銀行之權利，被上訴人自亦不得對林大經及上訴人
    行使系爭最高限額抵押權至明。
  (五)原審證人陳華瑛並非本件臺灣銀行當時之承辦人，其證詞自
    不得採為本案判決基礎，又其當時之證述，僅是個人之看法
    ，且證人對於為何本案僅借款100萬元卻需要設定高達300萬
    元之最高限額抵押權作出合理之說明，是原審判決顯有違誤
    。
  (六)按當事人得於訴訟繫屬中，將訴訟告知於因自己敗訴而有法
    律上利害關係之第三人；受訴訟告知者，得遞行告知，為民
    事訴訟法第65條所明定。訴外人林大經持系爭土地向受告知
    人臺灣銀行設定最高限額抵押權登記300萬元，惟查，林大
    經尚未以系爭土地向受告知人臺灣銀行辦理借款或辦理任何
    貸款前，先將系爭土地持分3845分之648讓與上訴人，再將
    持分3845分之1001轉讓與徐林麗美。嗣後徐林麗美、徐炎聰
    夫妻與受告知人臺灣銀行之陳襄理達成協議後，徐林麗美、
    徐炎聰夫妻乃依陳襄理之指示將印章交給受告知人臺灣銀行
    所委派之代書，由代書持往臺南縣佳里地政辦理最高限額抵
    押權登記。然而受告知人臺灣銀行非但未依照上開協議將上
    訴人之持分塗銷登記，竟然將上開最高限額抵押權之權利轉
    讓給被上訴人，嚴重損害上訴人之權利至巨，因此受告知人
    臺灣銀行對上開損害，於被上訴人敗訴時，顯要負損害賠償
    之責任，故爰請本院依法對受告知人臺灣銀行為本件之訴訟
    告知。
三、並聲明：
  (一)原判決廢棄。
  (二)被上訴人應將上訴人所有持分土地坐落「台南縣佳里鎮○○
    段53地號土地，地目：田，面積：3730.83平方公尺」上之
    「本金最高限額300萬元正」最高限額抵押權登記權全部予
    以塗銷。
  (三)第一、二審訴訟費用由被上訴人負擔。
貳、被上訴人則提出如下之抗辯：
一、本案產權移轉及抵押權設定時程，如下所陳：
  (一)本件原抵押權人即受告知人臺灣銀行針對系爭土地所設定最
    高限額300萬元之抵押權，係債務人暉陽公司以訴外人（原
    兼連帶債務人）林大經所有系爭土地應有部分3845分之1649
    ，於85年4月9日設定；後林大經於85年5月28日分別將系爭
    土地之應有部分移轉予上訴人（應有部分3845分之648）及
    訴外人黃登棍（應有部分3845分之1001），訴外人黃登棍於
    86年5月27日又將應有部分3845分之1001移轉予債務人徐林
    麗美。
  (二)於上述所有權移轉過程中，臺灣銀行設定之抵押權均未曾塗
    銷，且訴外人林大經等與上訴人間就系爭土地應有部分之移
    轉不影響本案之抵押權，並無上訴人指稱設定記載錯誤及侵
    權等情事。再者依據上訴人提供之土地謄本，其上亦有臺灣
    銀行將抵押權讓與被上訴人之抵押權設定登記。
二、依最高法院74年度台抗字第431號判例：「不動產所有人設
    定抵押權後，將不動產讓與他人者，依民法第867條但書規
    定，其抵押權不因此而受影響，抵押權人得本於追及其物之
    效力實行抵押權。系爭不動產既經抵押人讓與他人而屬於受
    讓之他人所有，則因實行抵押權而聲請法院裁定准許拍賣該
    不動產時，自應列受讓之他人為相對人」，根據抵押權之從
    屬性，已設定之抵押權除非經塗銷登記，如僅是不動產所有
    權之移轉，抵押權仍不受影響，此有民法第867條、第868條
    明文規定。本件債權經由臺灣銀行合法讓予被上訴人，被上
    訴人自有權利依民法第873條之規定，本於抵押權人身分對
    已設定之抵押權請求准予拍賣抵押物，並無上訴人所指之侵
    權情形等語，資為抗辯。
三、於本院補稱：
  (一)如前所述，於上開所有權移轉過程中，臺灣銀行設定之抵押
    權均未曾塗銷，而債務人暉陽公司再邀同徐林麗美（即暉陽
    公司之連帶保證人）於89年8月28日向臺灣銀行借款500萬元
    ，於此，債務人暉陽公司等人業早已提供嘉義縣朴子市○○
    ○段雙溪小段326地號土地（下稱雙溪口段土地）與系爭土
    地為向臺灣銀行借款之擔保，非上訴人稱系爭土地未曾擔保
    借款。嗣債務人等逾期未依約繳交貸款，臺灣銀行遂依法向
    臺灣高雄地方法院（下稱高雄地院）聲請對債務人暉陽公司
    、徐林麗美、徐炎聰發支付命令並獲確定，是本債權業已確
    定，並且業經強制執行上開雙溪口段土地拍定在案，換發原
    審92年度執字第4149號債權憑證。綜上，已設定抵押權非經
    塗銷登記縱讓予第三人，抵押權仍不受影響。再者，系爭土
    地及雙溪口段土地有擔保借款，非上訴人稱自始無借款。
  (二)上訴人主張「有關『現有系爭土地登記謄本登載內容』及『
    佳里地政97年9月16日所登記字第0970007305號函所載』，
    均是徐林麗美、徐炎聰夫妻與受告知人臺灣銀行之陳襄理達
    成協議後所發生，豈有以「後發生之錯誤登記」，去推翻「
    發生前之協議」之理？原審判決據以作為認定基礎，其論理
    邏輯有前後本末倒置之錯誤云云。惟查：
  1.原判決先認臺灣銀行所有系爭抵押權，不待變更設定義務人
    名義為上訴人，即依法追及存在於上訴人所有系爭土地應有
    部分3845分之648上，進而復認上訴人無法證明訴外人暉陽
    公司、林大經、徐林麗美及臺灣銀行於86年9月19日簽立系
    爭他項權利移轉變更契約書時，臺灣銀行就上訴人所有系爭
    土地應有部分3845分之648有終止設定抵押權之意思，乃據
    上揭系爭土地登記謄本及佳里地政之函示內容，作為其認定
    之基礎，其論理邏輯無本末倒置之錯誤。
  2.再者，簽立系爭他項權利移轉變更契約書時，上訴人依法受
    系爭抵押權效力之追及，不待變更登記即當然為系爭抵押權
    之義務人，而上訴人並非系爭他項權利移轉變更契約書之當
    事人，本非其變更契約之效力所及，上訴人亦未能證明上開
    協議係「故意未將上訴人列為系爭抵押權之設定義務人」，
    從而，系爭抵押權仍存在上訴人所有之系爭土地應有部分38
    45分之648上。另上訴人所謂「代書登記時因故意或重大過
    失，未依照上開協議將上訴人之持分塗銷登記」云云，被上
    訴人予以否認，而上訴人未能舉證以實其說，亦不足採信。
  (三)上訴人主張訴外人林大經將系爭土地3845分之1469全部範圍
    設定最高限額抵押權300萬元給受告知人臺灣銀行時至86年
    9月19日受告知人臺灣銀行、林大經、徐林麗美等人協議系
    爭他項權利移轉變更契約書止，從未曾向受告知人臺灣銀行
    辦理任何主債務之借款，則林大經在未曾借款情形下，於85
    年5月2日將系爭土地之持分3845分之648轉讓給上訴人，受
    告知人臺灣銀行對於上訴人當然亦無任何債權或最高限額抵
    押權存在。又上訴人當然不必承受事後「於89年9月19日由
    受告知人臺灣銀行、林大經、徐林麗美等人協議系爭他項權
    利移轉變更契約書內之義務人為徐林麗美及權利範圍為3845
    分之1001」之由訴外人徐林麗美向受告知人臺灣銀行貸款辦
    理100萬元並設定最高限額抵押權300萬元之債務云云，惟查
    ：
  1.按訴外人暉陽公司於85年間向臺灣銀行借款，並由訴外人林
    大經（兼暉陽公司之連帶保證人）於85年4月9日提供其所有
    系爭土地應有部分3845分之1649，設定本金最高限額300萬
    之抵押權予臺灣銀行；又89年9月19日就系爭土地簽立系爭
    他項權利移轉變更契約書之移轉或變更內容為債務人由暉陽
    公司、林大經變更為暉陽公司、徐林麗美等情，經兩造同意
    列為不爭執事項，足見系爭最高限額抵押權於設定之初及為
    變更登記之後，均有擔保暉陽公司向臺灣銀行之借款，上訴
    人徒以訴外人林大經未曾向臺灣銀行借款而主張系爭最高限
    額抵押權無主債權存在云云，而未論及暉陽公司是否對臺灣
    銀行是否有系爭抵押權擔保效力所及之債務存在，顯有未當
    。
  2.再者，系爭抵押權之權利存續期間為85年4月9日起至115年4
    月8日，又據卷附85年4月9日系爭抵押權設定契約書之其他
    約定事項之一般條款第1條亦載明：「擔保物提供人所提供
    之本抵押物之擔保範圍包括債務人對抵押權人臺灣銀行現在
    及將來所負在本抵押權設定契約書所訂最高限額內之借款、
    票據及保證等債務」，而上揭債務人均有包含暉陽公司。
  3.高雄地院依臺灣銀行之聲請，對暉陽公司及其連帶債務人徐
    林麗美、徐炎聰核發92年度促字第5371號支付命令及確定證
    明書，經臺灣銀行向原審聲請強制執行債務人暉陽公司等人
    之財產，尚不足本金367萬2,232元，此亦為兩造所不爭執，
    而上開支付命令之債權亦係臺灣銀行對暉陽公司之借款債權
    ，發生於系爭最高限額抵押權之權利存續期間，另被上訴人
    亦有提出暉陽公司於89年8月28日向臺灣銀行借款500萬元之
    借據、切結書及原審92年度執字第4149號債權憑證，足見系
    爭抵押權確有其擔保之主債權存在。
  (四)上訴人主張本件林大經與臺灣銀行間無所擔保之債權存在，
    亦無由一定法律關係所生之債權存在，違反民法第881條之1
    第2項規定，應不具法律效力。又系爭抵押權所擔保之債權
    於86年9月19日因義務人及權利範圍變更而確定並免除上訴
    之責任云云，惟查：
  1.按所謂最高限額抵押權，係指在抵押存續期間內，發生之債
    務，於最後決算時，在最高限額內有擔保效力而言。此種抵
    押權所擔保之債務，除訂約時已發生者外，即將來發生之債
    務在約定限額之範圍內，亦為抵押權效力所及。此與一般抵
    押權，為專就現存特定之債務為擔保者，有所不同。如最高
    限額抵押之抵押物所有權，由原抵押人移轉於現所有人，抵
    押權人與現所有人約定抵押權義務人及債務人變更為現所有
    人並辦理登記，此後現所有人對抵押權人之債務，固依期間
    之約定，為該最高限額抵押所擔保；至於其原來擔保之原債
    務亦因之確定，依民法第867條規定，其抵押權擔保法效並
    不因此而受影響，然抵押權所擔保之原債務，並不當然隨同
    移轉於不動產之現所有人，應視現所有人是否承擔原債務而
    定；倘現所有人未承擔原債務，該債務仍由原債務人負擔，
    抵押權人僅可就抵押物追及行使抵押權而已，難謂現所有人
    為該原債務之債務人，最高法院88年度台上字第444號判決
    參照。
  2.依上揭最高法院判決意旨，最高限額抵押權因原抵押人移轉
    予現所有人，致原來擔保之原債務因而確定之情形在於「最
    高限額抵押之抵押物所有權，由原抵押人移轉於現所有人，
    抵押權人與現所有人約定抵押權義務人及債務人變更為現所
    有人並辦理登記」，惟本件系爭抵押權之義務人及債務人並
    非變更為上訴人，尤其暉陽公司仍列為債務人，故系爭抵押
    所擔保之債權並不因而確定；又縱令於86年9月19日為義務
    人及權利範圍之變更登記，亦僅在免除當時已非系爭抵押物
    所有人林大經之責任，無涉上訴人責任之免除，故上訴人之
    上開主張顯於法無據。
四、並聲明：
  (一)上訴駁回。
  (二)第二審訴訟費用由上訴人負擔。
、兩造不爭執及爭執之事項：
一、兩造不爭執之事項：
  (一)訴外人暉陽公司於85年間向訴外人臺灣銀行借款，並由訴外
    人林大經（兼暉陽公司之連帶保證人）於85年4月9日提供其
    所有系爭土地應有部分3845分之1649，設定本金最高限額30
    0萬元之抵押權予臺灣銀行。嗣林大經於85年5月28日將系爭
    土地應有部分3845分之648讓予上訴人，同年6月25日辦畢移
    轉登記，又於85年7月15日將系爭土地應有部分3845分之100
    1讓予訴外人黃登棍，同年7月3日辦畢移轉登記，訴外人黃
    登棍再於86年5月27日將該系爭土地應有部分3845分之1001
    讓予訴外人徐林麗美，86年6月11日辦畢移轉登記。
  (二)訴外人林大經以系爭土地應有部分3845分之1649為臺灣銀行
    設定系爭最高限額抵押權後，高雄地院依臺灣銀行之聲請，
    對暉陽公司及其連帶債務人徐林麗美、徐炎聰核發支付命令
    （92年度從字第5371號）及確定證明書，經臺灣銀行向原審
    聲請強制執行債務人暉陽公司等人之財產，尚不足本金367
    萬2,232元，臺灣銀行則於96年12月11日將上開債權本金餘
    額334萬0,400元、利息、違約金、墊付費用及擔保物權和其
    他一切從屬權利均讓予被上訴人，並於96年12月18日辦畢抵
    押權移轉登記。
  (三)訴外人暉陽公司、林大經、徐林美麗及臺灣銀行於86年9月
    19日就系爭土地簽立系爭他項權利移轉變更契約書，該契約
    書記載：「原設定權利範圍3845分之1649」，「原設定權利
    價值擔保本金最高限額新臺幣三百萬元整」，移轉或變更內
    容：債務人由暉陽公司、林大經變更為暉陽公司、徐林麗美
    ，義務人由林大經變更為徐林麗美。
  (四)上訴人所有系爭土地應有部分3845分之648之土地登記謄本
    現登載：登記次序0000-000，權利種類：抵押權，權利人：
    新豐資產管理股份有限公司，擔保債權總金額：本金最高限
    額300萬元，債務人及債務比例：暉陽公司、徐林麗美，設
    定權利範圍:3845分之1649，設定義務人：徐林麗美。系爭
    土地登記謄本未將上訴人登記為設定義務人。
二、兩造爭執之事項：
  (一)訴外人暉陽公司、林大經、徐林麗美及臺灣銀行於86年9月
    19日簽立系爭他項權利移轉變更契約書時，臺灣銀行就上訴
    人所有系爭土地應有部分3845分之648有無終止設定抵押權
    之意思？
  (二)林大經是否曾向臺灣銀行借款？
  (三)系爭土地最高限額抵押300萬元，對於林大經、徐林麗美及
    上訴人各在何時確定？確定時原債權為何？
  (四)台灣銀行在96年12月12日移轉給上訴人，當時移轉之標的及
    範圍為何？移轉之效力是否及於上訴人或上訴人系爭土地持
    分？
肆、本院得心證之理由：
一、訴外人暉陽公司、林大經、徐林麗美及臺灣銀行於86年9月
    19日簽立系爭他項權利移轉變更契約書時，臺灣銀行就上訴
    人所有系爭土地應有部分3845分之648有無終止設定抵押權
    之意思？
  (一)不動產所有人設定抵押權後，得將不動產讓與他人，但其抵
    押權不因此而受影響，民法第867條定有明文。不動產所有
    人設定抵押權後，將不動產讓與他人者，依民法第867條但
    書規定，其抵押權不因此而受影響，抵押權人得本於追及其
    物之效力實行抵押權。系爭不動產既經抵押人讓與他人而屬
    於受讓之他人所有，則因實行抵押權而聲請法院裁定准許拍
    賣該不動產時，自應列受讓之他人為相對人（最高法院74年
    度台抗字第431號判例意旨參照）。訴外人暉陽公司於85年
    間向訴外人即受告知人臺灣銀行借款，並由訴外人林大經（
    兼暉陽公司之連帶保證人）於85年4月9日提供其所有系爭土
    地應有部分3845分之1649，設定本金最高限額300萬元之抵
    押權予臺灣銀行。嗣林大經於85年5月28日將系爭土地應有
    部分3845分之648讓與上訴人，同年6月25日辦畢移轉登記，
    為兩造所不爭執，訴外人林大經係將所有系爭土地應有部分
    38 45分之1649設定本金最高限額300萬元之抵押權予臺灣銀
    行後，始將其中應有部分3845分之648讓與上訴人，則依前
    開說明，臺灣銀行之上開抵押權不因此而受影響，受告知人
    臺灣銀行得本於追及其物之效力，就上訴人受讓自訴外人林
    大經之系爭土地應有部分3845分之648實行抵押權。
  (二)上訴人雖主張依系爭他項權利移轉變更契約書之記載，義務
    人係由林大經變更為徐林麗美，且該契約書及土地登記謄本
    都沒有將上訴人列為義務人，顯見當時臺灣銀行就上訴人所
    有系爭土地應有部分3845分之648有終止設定抵押權之意思
    云云，然為被上訴人所否認，上訴人對上開有利於己之事實
    ，自應負舉證責任。經查：
  1.上訴人雖以系爭他項權利移轉變更契約書及土地登記謄本僅
    將連帶債務人兼義務人「林大經」變更為「徐林麗美」，並
    未將上訴人列為義務人，主張當時訴外人臺灣銀行就上訴人
    所有系爭土地應有部分3845分之648有終止設定抵押權之意
    思云云。然查，訴外人林大經所有系爭土地應有部分設定上
    開抵押權後之移轉過程已見前述，依前揭規定及說明，訴外
    人林大經讓與系爭土地應有部分3845分之648予上訴人時，
    受告知人臺灣銀行所有上開抵押權，不待變更設定義務人名
    義為上訴人，即依法追及存在於上訴人所有系爭土地應有部
    分3845分之648上。況上訴人所有系爭土地應有部分3845分
    之648之土地登記謄本現亦登載：登記次序0000-000，權利
    種類：抵押權，權利人：新豐資產管理股份有限公司（即被
    上訴人），擔保債權總金額：本金最高限額300萬元，亦為
    兩造所不爭執，且臺南縣佳里地政亦發函上訴人表示：「台
    端於85年5月向林大經君承買佳里鎮○○段53地號其持分內
    之部分土地，因林大經君於85年4月以其原有之持分3845分
    之1649向臺灣銀行辦理抵押權登記在案，故台端向林大經君
    承買之持分3845分之648土地，亦為該抵押權之擔保物，先
    前該抵押權之權利標的未將台端之登記次序列入，今經臺灣
    臺南地方法院函查並由本所查明，辦畢更正，更正後該抵押
    權之權利標的次序由台端及徐林麗美君共同承受」，有該所
    97年9月16日所登記字第0970007305號函附於原審卷可稽（
    見原審卷第76頁），足見被上訴人所有之上開抵押權確存在
    於上訴人所有系爭土地應有部分3845分之648上，系爭他項
    權利移轉變更契約書及嗣後佳里地政核發之系爭土地登記謄
    本與他項權利證明書等件，未將上訴人列為系爭抵押權之設
    定義務人，顯係誤載或漏載。
  2.上訴人所舉之證人林沛均（即徐林麗美）於原審審理時雖證
    稱：「當初暉陽公司是用嘉義一塊土地借400萬元，用系爭
    土地借100萬元，因為我們只用系爭土地借100萬元，但系爭
    土地卻設定300萬元的抵押權，所以在簽系爭他項權利移轉
    變更契約書時，我就要求銀行塗銷原告（即上訴人）所有系
    爭土地持分之抵押權登記，臺灣銀行的陳襄理同意我們的請
    求，所以系爭他項權利移轉變更契約書才沒有將原告列為義
    務人」等語（見原審卷第80頁），惟查，證人林沛均（即徐
    林麗美）係上訴人之女，亦係上開抵押債權之連帶債務人，
    其證詞難免偏頗，自難僅憑證人林沛均（即徐林麗美）之證
    詞，即為有利上訴人之認定。查證人林沛均（即徐林麗美）
    於原審審理時亦證稱：「暉陽公司一開始就是用系爭土地向
    臺灣銀行借100萬元，並設定300萬元的抵押權，我們跟臺灣
    銀行借的錢都是固定100萬元，並沒有變動」等語（見原審
    卷第80頁），既然債務人暉陽公司及其連帶保證人並沒有清
    償借款本金，依常情判斷，臺灣銀行應無讓債務人暉陽公司
    減少擔保物之理。況受告知人臺灣銀行當時之承辦人員陳華
    瑛於原審審理時亦證稱：「當時債務人他們只申請要變更義
    務人，並沒有要變更權利範圍，所以我們並沒有要讓債務人
    變更權利範圍，我們並沒有要免除原告（即上訴人）的持分
    設定抵押權的意思」等語（見原審卷第79頁），可見簽系爭
    他項權利移轉變更契約書時，臺灣銀行並無同意上訴人所有
    系爭土地應有部分3845分之648終止設定抵押權之意思。再
    者，倘如證人林沛均（即徐林麗美）所言，臺灣銀行已同意
    其免除上訴人所有系爭土地之持分設定抵押權之要求，為何
    系爭他項權利移轉變更契約書仍記載「原設定權利範圍3845
    分之1649」，並未將設定權利範圍變更為3845分之1001，亦
    未在系爭他項權利移轉變更契約書之「移轉或變更內容」欄
    記載設定權利範圍變更之情形？如係記載錯誤或漏載，依常
    情判斷，證人林沛約（即徐林麗美）就其於簽系爭他項權利
    移轉變更契約書時，特別與臺灣銀行談妥之上開事項（免除
    上訴人所有系爭土地之持分設定抵押權），理應會特別注意
    ，豈會沒有發現該錯誤，並要求更正或補載？足見證人林沛
    均（即徐林麗美）證稱簽立系爭他項權利移轉變更契約書時
    ，臺灣銀行的陳襄理有同意塗銷上訴人所有系爭土地持分之
    抵押權登記云云，係袒護上訴人之詞，不足採信。
二、林大經是否曾向臺灣銀行借款？
    上訴人主張訴外人林大經將系爭土地3845分之1649全部範圍
    設定最高限額抵押權300萬元給臺灣銀行時，至86年9月19日
    臺灣銀行、林大經、徐林麗美等人協議系爭抵押權變更契約
    書止，從未曾向臺灣銀行辦理任何主債務之借款，則林大經
    在未曾借款情形下，於85年5月2日將系爭土地之持分3845分
    之648轉讓給上訴人，臺灣銀行對於上訴人當然亦無任何債
    權或最高限額抵押權存在。又上訴人當然不必承受事後系爭
    他項權利移轉變更契約書所設定之債務云云，惟查：
  (一)按訴外人暉陽公司於85年間向臺灣銀行借款，並由訴外人林
    大經（兼暉陽公司之連帶保證人）於85年4月9日提供其所有
    系爭土地應有部分3845分之1649，設定本金最高限額300萬
    之抵押權予臺灣銀行，已如前述；又89年9月19日就系爭土
    地簽立系爭他項權利移轉變更契約書之移轉或變更內容為債
    務人由暉陽公司、林大經變更為暉陽公司、徐林麗美等情，
    亦為兩造所不爭執事項，足見系爭最高限額抵押權於設定之
    初及為變更登記之後，均有擔保暉陽公司向臺灣銀行之借款
    ，即本件最高限額抵押權之主債務人為暉陽公司，上訴人徒
    以訴外人林大經未曾向臺灣銀行借款而主張系爭最高限額抵
    押權無主債權存在云云，而未論及暉陽公司是否對臺灣銀行
    有系爭抵押權擔保效力所及之債務存在，顯有未合。
  (二)再者，89年9月19日就系爭土地簽立系爭他項權利移轉變更
    契約書之移轉或變更內容為債務人由暉陽公司、林大經變更
    為暉陽公司、徐林麗美後，債務人暉陽公司於89年8月28日
    再邀同徐林麗美向臺灣銀行借款500萬元，於此，債務人暉
    陽公司等人亦提供前開嘉義縣雙溪口段土地與系爭土地為向
    臺灣銀行借款之擔保，有被上訴人提出之放款借據、切結書
    為證（見本院卷第45至47頁），觀上開放款借據一般條款第
    十條第(二)項規定：「甲方（即暉陽公司）及連帶保證人提供
    乙方（即臺灣銀行）之擔保物，不論提供之先後，均得作為
    本借款之共同擔保，並以本借據為提供擔保之證明」，及上
    開切結書所載：「本人切結前提供貴行抵押之擔保品，坐落
    於朴子市○○○段雙溪小段326地號佳里鎮○里段1973
    地號土地…（系爭土地重測前為佳里段1973地號土地，即佳
    里鎮○里段1973地號土地即為系爭土地，此有系爭土地應有
    部分3845分之648之土地登記謄本可稽，見原審卷第11頁）
    」，可知債務人暉陽公司、徐林麗美、徐炎聰提供予臺灣銀
    行之擔保物包含系爭土地及上揭雙溪口段土地，而系爭最高
    限額抵押權存續期限為85年4月9日至115年4月8日，是上開
    臺灣銀行於89年8月28日對暉陽公司之借款債權亦係發生於
    系爭最高限額抵押權之權利存續期間，足見系爭最高限額抵
    押權確有其擔保之主債權存在無誤。故嗣後暉陽公司逾期未
    依約繳交貸款，始發生臺灣銀行依法向高雄地院聲請對債務
    人暉陽公司、徐林麗美、徐炎聰發支付命令並獲確定，並且
    業經臺灣銀行向原審聲請強制執行債務人暉陽公司等人之財
    產，尚不足本金367萬2,232元之情事，此亦為兩造所不爭執
    。
三、系爭土地最高限額抵押300萬元，對於林大經、徐林麗美及
    上訴人各在何時確定？確定時原債權為何？
    上訴人主張本件林大經與臺灣銀行間無所擔保之債權存在，
    亦無由一定法律關係所生之債權存在，違反民法第881條之1
    第2項：「最高限額抵押權所擔保之債權，以由一定法律關
    係所生之債權或基於票據所生之權利為限」之規定，應不具
    法律效力。又系爭最高限額抵押權所擔保之原債權於86年9
    月19日因義務人及權利範圍變更而確定並免除上訴人之責任
    云云。經查：
  (一)按所謂最高限額抵押權，係指在抵押存續期間內，發生之債
    務，於最後決算時，在最高限額內有擔保效力而言。此種抵
    押權所擔保之債務，除訂約時已發生者外，即將來發生之債
    務在約定限額之範圍內，亦為抵押權效力所及。此與一般抵
    押權，為專就現存特定之債務為擔保者，有所不同。如最高
    限額抵押之抵押物所有權，由原抵押人移轉於現所有人，抵
    押權人與現所有人約定抵押權義務人及債務人變更為現所有
    人並辦理登記，此後現所有人對抵押權人之債務，固依期間
    之約定，為該最高限額抵押所擔保；至於其原來擔保之原債
    務亦因之確定，依民法第867條規定，其抵押權擔保法效並
    不因此而受影響，然抵押權所擔保之原債務，並不當然隨同
    移轉於不動產之現所有人，應視現所有人是否承擔原債務而
    定；倘現所有人未承擔原債務，該債務仍由原債務人負擔，
    抵押權人僅可就抵押物追及行使抵押權而已，難謂現所有人
    為該原債務之債務人（最高法院88年度台上字第444號判決
    參照）。
  (二)誠如前述，系爭最高限額抵押權確有其擔保之主債權存在無
    誤，是系爭最高限額抵押權並無違反民法第881條之1第2項
    ：「最高限額抵押權所擔保之債權，以由一定法律關係所生
    之債權或基於票據所生之權利為限」之規定。再者，依上揭
    最高法院判決意旨，最高限額抵押權因原抵押人移轉予現所
    有人，致原來擔保之原債務因而確定之情形在於「最高限額
    抵押之抵押物所有權，由原抵押人移轉於現所有人，抵押權
    人與現所有人約定抵押權義務人及債務人變更為現所有人並
    辦理登記」，惟本件系爭最高限額抵押權之義務人及債務人
    並非變更為上訴人，尤其暉陽公司仍列為債務人，故系爭抵
    押所擔保之債權並不因而確定；又縱令於86年9月19日為系
    爭最高限額抵押權義務人及權利範圍之變更登記，依上開證
    人即受告知人臺灣銀行之承辦人陳華瑛於原審之證稱：「當
    時債務人他們只申請要變更義務人，並沒有要變更權利範圍
    ，所以我們並沒有要讓債務人變更權利範圍，我們並沒有要
    免除原告（即上訴人）的持分設定抵押權的意思」等語（見
    原審卷第79頁），可知86年9月19日簽立系爭他項權利移轉
    變更契約書之目的，亦僅在免除當時已非系爭抵押物所有人
    林大經之責任，無涉上訴人責任之免除，故上訴人之上開主
    張顯於法無據。
四、臺灣銀行在96年12月12日移轉給上訴人，當時移轉之標的及
    範圍為何？移轉之效力是否及於上訴人或上訴人系爭土地持
    分？
  (一)經查，上訴人所有系爭土地應有部分3845分之648之土地登
    記謄本現登載：登記次序0000-000，權利種類：抵押權，權
    利人：新豐資產管理股份有限公司，擔保債權總金額：本金
    最高限額300萬元，債務人及債務比例：暉陽公司、徐林麗
    美，設定權利範圍：3845分之1649，設定義務人：徐林麗美
    ，此為兩造所不爭執事項，亦有臺南縣佳里地政他項權利證
    明書附於原審卷可證（見原審卷第43頁）。
  (二)上開系爭土地應有部分3845分之648之登記謄本雖未將上訴
    人登記為設定義務人。惟如前所述，訴外人林大經係將所有
    系爭土地應有部分3845分之1649設定本金最高限額300萬元
    之抵押權予臺灣銀行後，始將其中應有部分3845分之648讓
    與上訴人，則臺灣銀行之上開抵押權不因此而受影響，受告
    知人臺灣銀行得本於追及其物之效力，就上訴人受讓自訴外
    人林大經之系爭土地應有部分3845分之648實行抵押權。又
    暉陽公司、林大經、徐林麗美及臺灣銀行於86年9月19日簽
    立系爭他項權利移轉變更契約書時，臺灣銀行就上訴人所有
    系爭土地應有部分3845分之648並無終止設定最高限額抵押
    權之意思，系爭最高限額抵押權所擔保之原債權亦無於86年
    9月19日因義務人及權利範圍變更而確定或免除上訴人之責
    任，故暉陽公司、徐林麗美及徐炎聰於89年8月28日向臺灣
    銀行借款500萬元亦係發生於系爭最高限額抵押權之權利存
    續期間，嗣高雄地院依臺灣銀行之聲請，對暉陽公司及其連
    帶債務人徐林麗美、徐炎聰核發支付命令（92年度從字第53
    71號）及確定證明書，經臺灣銀行向原審聲請強制執行債務
    人暉陽公司等人之財產，尚不足本金367萬2,232元，而臺灣
    銀行又於96年12月11日將上開債權本金餘額334萬0,400元、
    利息、違約金、墊付費用及擔保物權和其他一切從屬權利均
    讓予被上訴人，並於96年12月18日辦畢抵押權移轉登記，此
    為兩造所不爭執。是受告知人臺灣銀行既已將上開最高限額
    抵押權（包括該抵押權所擔保之債權）讓與被上訴人，並辦
    妥移轉登記，其移轉之效力自應及於上訴人所有之系爭土地
    應有部分3845分之648持分。
伍、綜上所述，訴外人林大經讓與系爭土地應有部分3845分之64
    8予上訴人時，受告知人臺灣銀行所有上開抵押權，不待變
    更設定義務人名義為上訴人，即依法追及存在於上訴人所有
    系爭土地應有部分3845分之648上。受告知人臺灣銀行既已
    將上開抵押權（包括該抵押權所擔保之債權）讓予被上訴人
    ，並辦妥移轉登記，而上訴人又無法舉證證明訴外人暉陽公
    司、林大經、徐林麗美及臺灣銀行於86年9月19日簽立系爭
    他項權利移轉變更契約書時，臺灣銀行就上訴人所有系爭土
    地應有部分3845分之648有終止設定抵押權之意思，且系爭
    抵押權所擔保之債權並無因86年9月19日義務人及權利範圍
    變更而確定並免除上訴人之責任，則上訴人本於所有權之法
    律關係，請求被上訴人應塗銷上訴人所有系爭土地上之最高
    限額抵押權登記，為無理由，應予駁回。原審為上訴人敗訴
    之判決，於法並無不合；上訴人上訴意旨指摘原判決不當，
    求予廢棄改判為無理由，應予駁回。
陸、本件判決結果已明，兩造其餘之攻擊或防禦方法，經本院斟
    酌後，認均與判決結果不生影響，自無逐一詳予論駁之必要
    ，併此敘明。
柒、據上論結，本件上訴為無理由，依民事訴訟法第449條第1項
    、第78條，判決如主文。
中    華    民    國    98    年    7     月    14    日
                  民事第四庭    審判長法  官  王惠一
                                      法  官  王浦傑
                                      法  官  蘇重信
上為正本係照原本作成。
不得上訴。
中    華    民    國    98    年    7     月    14    日
                                      書記官  陳嘉琍


司法院資訊處製作；財團法人民間司法改革基金會備份。
